【裁判字號】    97,訴,1295
【裁判日期】    970922
【裁判案由】    返還買賣價金 等
【裁判全文】
臺灣高雄地方法院民事判決              97年度訴字第1295號
原      告  戊○○
被      告  丁○○
訴訟代理人  王伊忱律師
            陳景裕律師
            鄭美玲律師
被      告  甲○○
            乙○○
            丙○○
上列當事人間請求返還買賣價金等事件，經本院於民國97年9 月
8 日言詞辯論終結，判決如下：
    主  文
原告之訴及假執行之聲請均駁回。
訴訟費用由原告負擔。
    事  實  及  理  由
一、被告乙○○、丙○○經合法通知，無正當理由，均未於言詞
    辯論期日到場，核無民事訴訟法第386 條各款所列情事，爰
    依原告聲請，由其一造辯論而為判決。
二、原告主張：
  (一)被告甲○○、乙○○及丙○○為兄弟，其等為訴外人陳明華
    之子、訴外人陳君之孫，並均為陳明華及陳君之繼承人。又
    被告丁○○於民國55年8 月22日向陳明華購買陳君名下坐落
    高雄縣大樹鄉○○段788 地號、地目旱之土地（下稱系爭土
    地）其中壹厘陸毛捌糸即應有部分1901分之11（下稱系爭Ａ
    地），然因系爭土地為放領農地，尚未繳清地價，且依當時
    土地法規須有自耕能力者始能承買，故未辦理所有權移轉登
    記及分割，而仍登記在陳君名下。嗣陳君於57年9 月1 日過
    世，其名下應有部分由被告甲○○、乙○○及丙○○繼承，
    並合意登記在被告丙○○名下。
  (二)被告丁○○於78年5 月21日，經被告甲○○、乙○○及丙○○同意，將系爭Ａ地以總價新台幣（下同）640,770 元出售
    於原告（下稱系爭Ａ買賣契約），且被告甲○○、乙○○及
    丙○○於同（21）日，亦將其等所有系爭土地應有部分60.2
    8 坪（下稱系爭Ｂ地），以價金542,000 元出售予原告（下
    稱系爭Ｂ買賣契約，與系爭Ａ買賣契約合稱系爭買賣契約）
    ，並均約定「…因受土地法農地不可分割之規定，特以本買
    賣契約為憑，俟往後如能分割登記，賣方（即被告）應無條
    件提供所有權登記所需證件」。又原告均已付清價款，而由
    被告將系爭Ａ地及Ｂ地交由原告管理使用，惟依當時法律規
    定，無自耕能力者，不得承買農地，亦不得移轉為共有，或
    將農地分割出售，故系爭Ａ地及Ｂ地仍登記為被告甲○○、
    乙○○及丙○○所有。
  (三)被告丙○○於82年10月13日、83年7 月11日，將其所有系爭
    土地應有部分5532分之1666及10萬分之30694 ，並被告乙○○於84年10月20日將其所有系爭土地應有部分5532分之1666
    ，分別提供訴外人中國農民銀行設定抵押權，因未按期清償
    抵押債務，致遭法院查封拍賣，而由訴外人林陳錦雲拍定取
    得該等應有部分，致系爭Ａ地及Ｂ地已無法依系爭買賣契約
    移轉登記予原告，是被告丁○○、甲○○、乙○○及丙○○
    已違反系爭買賣契約第12條約定，原告自得依系爭買賣契約
    第13條約定請求被告返還買賣價金。又被告甲○○、乙○○
    及丙○○應繼承陳明華與被告丁○○間之買賣契約義務，且
    其等亦同意被告丁○○將系爭Ａ地轉售予原告，依民法第27
    2 條第1 項規定應負連帶給付責任。為此，爰依系爭買賣契
    約法律關係提起本件訴訟。
  (四)並聲明：(1)被告應連帶給付原告640,770 元，及自起訴狀繕
    本送達之翌日起至清償日止，按年息百分之5 計算之利息。
    (2)被告甲○○、乙○○及丙○○應連帶給付原告542,500 元
    ，及自起訴狀繕本送達之翌日起至清償日止，按年息百分之
    5 計算之利息。(3)均願供擔保，請准宣告假執行之判決。
三、被告部分：
  (一)被告乙○○、丙○○均未於言詞辯論期日到場，茲據其等之
    前陳述並被告甲○○則以：原告所主張系爭買賣契約簽約時
    點及細節，因當時伊等年紀尚輕，不清楚此事，且未於78年
    5 月21日同意以被告丁○○之名義，將系爭Ａ地轉售予原告
    ，亦未曾收取過任何土地價金。又被告乙○○、丙○○在買
    賣契約上簽名，係應母親陳楊翠鳳要求配合辦理，但伊等母
    親已經老年癡呆長期臥病在床，無法出庭說明，而被告甲○○則否認系爭買賣契約之簽名為其親簽。另系爭Ａ地及Ｂ地
    均由原告占有使用，原告並無任何損失，其請求並無理由。
    並均聲明：原告之訴駁回。
  (二)被告丁○○則以：原告主張系爭Ａ地買賣事宜，因年代久遠
    ，所有資料均已遺失，並伊年事已高，否認之。又如原告所
    言，系爭Ａ買賣契約既係以不能之給付農地為契約標的，該
    契約自屬無效，並原告自78年5 月21日起即得請求返還買賣
    價金，然卻遲於96年10月17日始提起本件訴訟請求，顯已罹
    於15年之請求權時效。並聲明：(1)駁回原告之訴及假執行聲
    請。(2)如受不利判決，願供擔保請准宣告免為假執行。
四、兩造不爭執之事項及簡化之爭點為：
  (一)兩造不爭執事項：
  1.陳君為陳明華之父，陳明華則為被告甲○○、乙○○及丙○○之父。陳君及陳明華均已過世，而被告甲○○、丙○○及
    乙○○為陳君及陳明華之繼承人。又陳君於57年9 月1 日過
    世，其所有系爭土地應有部分1901分之11，以繼承為原因登
    記為被告丙○○所有。
  2.被告丙○○就系爭土地應有部分1901分之11（繼承自陳君而
    來），被告甲○○、乙○○及丙○○各應有部分5532分之16
    66（放領而來），又被告丙○○及乙○○將其等之應有部分
    設定抵押權予中國農民銀行。
  3.因被告乙○○及丙○○因未清償抵押債務，經拍賣該等應有
    部分，由訴外人林陳錦雲拍定，林陳錦雲應有部分為000000
    0 分之0000000 ，而被告甲○○尚有應有部分為5532分之16
    66。
  (二)兩造爭執事項：
  1.系爭買賣契約是否係以不能之給付為標的，而自始無效？
  2.原告主張被告違約，依系爭買賣契約第12、13條約定，請求
    退還買賣價金，有無理由？
五、得心證理由：
  (一)系爭買賣契約是否係以不能之給付為標的，而自始無效？
  1.按「土地法第30條規定，私有農地所有權之移轉，其承受人
    以承受後能自耕者為限，而此項承受人自耕能力之有無，縱
    未經當事人主張或抗辯，法院亦應先為調查認定，以為判斷
    之依據，倘承買人並無自耕能力而竟承買私有農地，即係以
    不能之給付為契約標的，依民法第246 條第1 項前段之規定
    ，其契約為無效」，最高法院64年台上字第1352號著有判例
    意旨參照。又按「為擴大農場經營規模，防止農地細分，現
    有之每宗耕地不得分割及移轉為共有，為農業發展條例第22
    條所明定。本件兩造買賣之土地，其地目為田，且並非全部
    買賣而僅為部分之買賣，上訴人既不能變更地目，將其分割
    或移轉登記與被上訴人為共有，是本件即係以不能之給付為
    契約之標的，依民法第246 條第1 項前段之規定，應屬無效
    ，且亦無該條項但書及第2 項之情形，從而被上訴人請求上
    訴人返還已給付之價款5 萬元，既無不合」，最高法院64年
    台上字第331 號判例意旨參照。
  2.查，系爭土地於78年5 月21日簽立系爭買賣契約時，係屬特
    定農業區農牧用地，有系爭土地舊土地登記謄本1 份（見本
    院審卷第16至20頁）可按，並依簽約時有效之土地法第30條
    （於89年1 月26日修正刪除）規定：「私有農地所有權之移
    轉，其承受人以能自耕者為限，並不得移轉為共有。但因繼
    承而移轉者，得為共有。違反前項規定者，其所有權之移轉
    無效」，及農業發展條例第22條規定：「為擴大農場經營規
    模，防止農地細分，現有之每宗耕地不得分割及移轉為共有
    。但繼承而移轉者，得為共有；其變更部分得為分割」，是
    須以承受後能自耕者，且非將農地分割承買，始以有效買賣
    契約購得系爭土地。又縱如原告所言，與被告丁○○簽訂系
    爭Ａ買賣契約，購買系爭Ａ地，並與被告甲○○、乙○○及
    丙○○簽訂系爭Ｂ買賣契約，購買系爭Ｂ地；惟查，原告於
    簽立系爭買賣契約時，並無自耕農身分而未具有自耕能力，
    且非全部買賣而僅為部分之買賣，始於系爭買賣契約附註約
    定「…因受土地法農地不可分割之規定，特以本買賣契約為
    憑，俟往後如能分割登記，賣方（即被告）應無條件提供所
    有權登記所需證件」，此為原告所是認，並有系爭買賣契約
    各1 份（見本院審卷第9 至15頁）可稽，揆諸前揭判例意旨
    ，承買人即原告既無自耕能力而承買私有農地，並系爭土地
    亦不得將其分割移轉登記，是系爭買賣契約均係以不能之給
    付為契約標的，依民法第246 條第1 項前段之規定，應屬自
    始無效。
  (二)原告主張被告違約，依系爭買賣契約第12、13條約定，請求
    退還買賣價金，有無理由？
  1.按「契約無效，乃法律上當然且確定的不生效力，其當事人
    於行為當時，知其無效或可得而知者，應負回復原狀或損害
    賠償之責任。至契約之解除，乃就現已存在之契約關係而以
    溯及的除去契約為目的，於契約解除時，當事人雙方均有回
    復原狀之義務，故契約無效與契約解除，性質上並不相同」
    ，（最高法院49年台上字第1597號判例意旨參照）。
  2.查，被告丙○○及乙○○雖分別於82年10月13日、83年7 月
    11日及84年10月20日，將其等系爭土地應有部分提供中國農
    民銀行設定抵押權，並因未按期清償抵押債務，經中國農民
    銀行拍賣而由林陳錦雲拍定取得該等應有部分，已如前述，
    並有系爭土地登記謄本2 份（見本院審卷第22至28頁、第96
    至100 頁）可按；惟系爭買賣契約因以不能之給付為契約之
    標的而自始無效，業如前述，依民法第113 條規定，被告應
    負回復原狀或損害賠償之義務。準此，縱認原告與被告間確
    有訂立系爭買賣契約，而被告有違反第12條約定，依第13條
    約定應退還買賣價金，然如前所述，系爭買賣契約自始無效
    ，依前揭判例意旨，原告自不得本於無效之買賣契約而為請
    求，僅得依民法第113 條規定請求被告回復原狀或損害賠償
    。從而，原告依系爭買賣契約第12條、第13條約定，請求被
    告退還買賣價金，即屬無據。
六、綜上所述，縱認兩造間簽立系爭買賣契約，然因系爭土地係
    屬特定農業區農牧用地，並原告僅承買部分應有部分而非全
    部，依民法第246 條第1 項前段規定，應屬自始無效，是原
    告依無效之系爭買賣契約，請求被告應連帶給付原告640,77
    0 元，並被告甲○○、乙○○及丙○○應連帶給付原告542,
    500 元，均自起訴狀繕本送達之翌日起至清償日止，按年息
    百分之5 計算之利息，均無理由，應予以駁回。又原告之訴
    既均經駁回，則其假執行之聲請亦失所附麗，應併予駁回。
七、本件事證已臻明確，兩造其餘攻擊防禦方法及舉證，核與判
    決結果無影響，爰不另一一論述，附此敘明。
八、據上論結，本件原告之訴為無理由，依民事訴訟法第78條，
    判決如主文。
中    華    民    國    97    年    9     月    22    日
                  民事第六庭  法  官  洪榮家
正本係照原本作成。
如不服本判決，應於送達後20日內，向本院提出上訴狀並表明上
訴理由，如於本判決宣示後送達前提起上訴者，應於判決送達後
10日內補提上訴理由書（須附繕本）。
中    華    民    國    97    年    9     月    22    日
                              書記官  胡美儀


司法院資訊處製作；財團法人民間司法改革基金會備份。
